【裁判字號】    90,訴,1934
【裁判日期】    920123
【裁判案由】    清償債務
【裁判全文】
臺灣桃園地方法院民事判決  九十年度訴字第一九三四號
    原      告  乙○○
    被      告  甲○○
右當事人間請求清償債務事件，本院判決如左：
    主    文
原告之訴及其假執行之聲請均駁回。
訴訟費用由原告負擔。
    事    實
甲、原告方面：
一、聲明：求為判決(一)被告應給付原告新台幣（下同）二百八十一萬四千零七十一元
    ，及自民國八十九年十月三十一日起至清償日止，按附表所示利率分別計算之利
    息(二)願供擔保，請准宣告假執行。
二、陳述：緣被告於民國八十二年五月三十一日向原告借款五百七十萬元，約定利息
    依銀行放款利率計算，還款日期為其將土地賣予訴外人天童開發股份有限公司（
    下簡稱天童公司）時從土地尾款扣還，被告並將其所有坐落桃園縣龍潭鄉○○○
    段一四之一四、七０六之一、七一０之一、七一０之二、七一０之二０、七四九
    地號土地應有部分各七分之一，設定最高限額六百萬元抵押權予原告，以擔保上
    開債權。然被告於八十二年二月十六日與訴外人黃宏仁（代表天童公司）就桃園
    縣龍潭鄉銅鑼圈十股寮面積約十七公頃土地簽訂之土地買賣合約書，因被告偽造
    部分土地所有權人同意書而無法履行出賣義務，則被告既已無法完成出售土地之
    義務，其還款期限自應認已屆至，然被告仍拒不償還原告借款。嗣八十九年十月
    三十一日因訴外人王淑雲購買上開十四之十四地號土地，始以利害關係人之身分
    ，代被告提存清償六百萬元。惟上開訴外人王淑雲所代償之六百萬元於依法先抵
    充自八十二年六月一日起至八十九年十月三十日止，依台灣銀行基本放款利率計
    算之利息共計三百十一萬四千零七十一元後，僅可供抵充本金二百八十八萬五千
    九百二十九元，尚有本金二百八十一萬四千零七十一元及自八十九年十月三十一
    日起計算之利息未清償。為此，爰依借貸關係提起本件訴訟。
三、對被告抗辯所為之陳述：
  (一)是先有借據再設定抵押權沒錯，但設定書沒有記載利息，是表示利息未在本金最
    高限額六百萬元擔保範圍內，並不表示無利息之約定，蓋抵押權為擔保債權之不
    動產物權，係從屬於所擔保之債權而存在，既係從屬債權之擔保物權，則其設定
    契約書所約定之利息、違約金均是針對是否為擔保範圍所及而約定，至於原債權
    有無約定利息，仍應以原債權成立時有無約定為準，故最高限額抵押權設定契約
    書上記載「利息：無」僅是指利息不在抵押權擔保範圍內而已，仍不影響或否定
    原債權所約定利息之效力。
  (二)被告於八十二年五月三十一日向原告借款五百七十萬元，並約定利息依銀行放款
    利率計算，乃雙方所不爭執。至於事後被告設定最高限額六百萬元抵押權給原告
    ，係被告主動表示要給原告保障而自行去委託代書辦理設定的，設定契約書內容
    亦係被告自行叫代書填寫，原告僅係單純將印章交給被告在設定文件上蓋用而已
    ，該抵押權設定契約書上關於「利息」、「違約金」之約定，均係被告個人之意
    思，原告於事前並不知悉設定契約書上記載利息『無』，自不得以抵押權設定契
    約書上之記載來否認雙方間原有之約定。故原告依原借貸關係之約定，就訴外人
    代被告清償之六百萬元先抵充利息，再抵充原本，然後再請求尚未清償之本金及
    約定之利息，於法並無不合。
四、證據：提出借條一紙、抵押權設定契約書、合約書、台灣高等法院八十七年度上
    訴字第三三四八號刑事判決、提存通知書各一份、台灣銀行總行九十年八月三十
    日函一份、土地登記謄本六份為證。
乙、被告方面：
    被告未於最後言詞辯論期日到場，據其以前到場陳述及其所提出之書狀陳稱：
一、聲明：駁回原告之訴及其假執行之聲請。
二、陳述：當初是先向原告借（拿）到錢，再簽借據，最後才設定抵押，而設定抵押
    時，代書有問要不要利息，原告說不用，才沒有寫利息。另有提存六百萬元給原
    告取償，故本金部分應已清償完畢，至利息部分，因當初設定抵押權時未約定，
    且本件涉及土地買賣，而土地買賣不成，故利息部分不應要求。
三、證據：聲請訊問證人吳麗美。
丙、本院依職權調閱台灣台北地方法院八十九年度存字第四二五四號清償提存卷宗及
    向桃園縣大溪地政事務所調取本件抵押權設定相關資料及土地登記謄本。
    理    由
甲、程序方面：
    本件被告未於最後言詞辯論期日到場，核無民事訴訟法第三百八十六條各款所列
    情形，爰依原告聲請，由其一造辯論而為判決。
乙、得心證之理由：
一、原告主張被告向其借款五百七十萬元，約定利息依銀行放款利率計算，還款日期
    為被告將土地賣予訴外人天童公司時從土地尾款扣還，被告並將其所有坐落桃園
    縣龍潭鄉○○○段一四之一四、七０六之一、七一０之一、七一０之二、七一０
    之二０、七四九地號土地應有部分各七分之一，設定最高限額六百萬元抵押權予
    原告，並由訴外人王淑雲以利害關係人之身分代被告提存六百萬元以清償被告對
    於原告之債務之事實，業經提出借條一紙、抵押權設定契約書、提存通知書各一
    份為證，被告對於原告主張有向原告借款五百七十萬元及由第三人王淑雲代為提
    存六百萬元以為清償之事實並不爭執，惟抗辯稱有關利息部分原借條雖有約定，
    但於設定抵押權時，代書有問原告要不要利息，因原告說不用，才記載為「無」
    ，因此本金部分應已全部清償完畢等語。是以本件兩造爭執所在，在於(1)本件借
    款究仍有無利息之約定？(2)本件借款之本金是否已清償完畢。經查：
  (一)依卷附原告所提出之抵押權設定契約書其他約定事項第一條所載「擔保物提供人
    所提供之本抵押物之擔保範圍包括債務人對抵押權人現在（包括過去所負現在尚
    未清償）及將來所負之借款、票據、保證、損害賠償等暨其他一切債務，即在本
    抵押權設定契約書所定債權本金最高限額以內之清償及其利息遲延利息、違約金
    、實行抵押權費用之給付以及因債務不履行而發生之全部損害之賠償」之內容可
    知，該抵押權設定契約書上有關利息部分之記載，乃係有關於該抵押權所擔保之
    債權有無利息約定之記載，而非表示該利息不在抵押權擔保範圍內，否則該記載
    即顯與上開約定事項之規定有違，另由該抵押權設定契約書就違約金部分係記載
    「逾期償還，日息每百元二角計算」，就債務清償日期係記載「依照各個債務契
    約所約定之清償日期」益可知，否則本件原借條上並無違約金之記載，又何來違
    約金是否在抵押權擔保範圍內之問題，此並可見該違約金之記載應係兩造於本件
    借條簽訂後，始於設定抵押權時所另約定者。此外，按文書，依其程式及意旨得
    認作公文書者，推定為真正，民事訴訟法第三百五十五條第一項定有明文。本件
    卷附土地登記謄本六份，依其程式及意旨，係桃園縣大溪地政事務所所屬公務員
    於其職務上所製作之文書，為公文書，依照上開說明，即應推定為真正，而該土
    地登記謄本所記載之內容經核與兩造所不爭執之抵押權設定契約書內容相符，且
    該抵押權設定契約書又係原告與被告所訂立之契約，為生效性之文書，參照最高
    法院八十六年度台上字第二七九二號裁判意旨，即應認該土地登記謄本及抵押權
    設定契約書有實質上證據力，是被告辯稱於抵押權設定時原告已將原有之利息約
    定免除等語，堪以採信。至於原告雖主張該抵押權設定契約書有關利息部分記載
    為「無」，是表示利息部分不在抵押權擔保範圍內，非表示無利息之約定云云，
    然原告並未就此變態事實提出任何證據以實其說，自不足採。另原告又主張上開
    抵押權設定契約書是被告自行委託代書辦理，其內容亦係被告自行叫代書填寫，
    均係被告個人意思，原告僅係單純交付印章給被告在設定文件上蓋用而已，原告
    於事前並不知悉云云。惟按當事人主張有利於己之事實者，就其事實有舉證之責
    任，民事訴訟法第二百七十七條前段定有明文，而依通常情形，書立抵押權設定
    契約書之當事人應先就屬於必要之點之擔保範圍、設定金額，互相表示意思一致
    ，始書立設定契約書。其未經談妥擔保範圍、設定金額，即交付印章予他人而書
    立設定契約書者，乃屬例外，原告既為此抗辯，依上開規定，自應就此有利於己
    之例外事實，負舉證之責。然原告亦迄未舉證以實其說，是原告此部分主張，亦
    不足採。綜上，本件借款於借據簽立之後，兩造復行為抵押權設定時，已合意將
    原利息約定部分免除，已無利息之約定，應堪認定。
  (二)復查債之清償得由第三人為之，且第三人若就債之履行有利害關係者，債權人不
    得拒絕，民法第三百十一條定有明文。又債權人對於已提出之給付，拒絕受領或
    不能受領者，自提出時起，負遲延責任；債權人受領遲延者，清償人得將其給付
    物為債權人提存之，民法第二百三十四條、第三百二十六條分別設有規定。本件
    第三人王淑雲既因最高限額抵押權之存在會影響其所取得坐落桃園縣龍潭鄉○○
    ○段一四之一四地號土地之價值，自屬就債之履行有利害關係之第三人，則第三
    人王淑雲欲清償被告對原告所負債務，依民法第三百十一條之規定，原告自不得
    拒絕。且第三人王淑雲亦已依法將六百萬元予以提存，並經原告受領完畢，此為
    原告所不爭執，且經本院依職權調閱台灣台北地方法院八十九年度存字第四二五
    四號清償提存卷宗查明屬實，則依提存法第十八條規定，應已發生清償之效力。
    又清償人所提出之給付，應先抵充費用、次充利息，次充原本，此為民法第三百
    二十三條前段所明定，至於違約金則因其性質與利息不同，且民法並無違約金債
    權儘先抵充之規定，而違約金債權與原本債權之清償期亦無先後之分，兩者擔保
    又屬相同，是依民法第三百二十二條第二款中段規定，即應以債務人因清償獲益
    最多者儘先抵充（最高法院五十五年度台上字第九九一號、七十一年度台上字第
    二五二三號、八十年度台上字第三九０號裁判意旨參照）。本件違約金係以原本
    為計算標準，故抵充原本於被告獲益最多，自應先抵充原本。茲因第三人王淑雲
    所代為清償之數額六百萬元顯已超過被告向原告借款之原本五百七十萬元，是故
    被告辯稱本金部分已由第三人代為清償完畢等語，亦堪採信。
  (三)末按給付無確定期限者，債務人於債權人得請求給付時，經其催告而未為給付，
    自受催告時起，負遲延責任，民法第二百二十九條第二項前段定有明文。本件債
    務清償日期依抵押權設定契約書所載係依照各個債務契約所約定之清償日期，而
    兩造所簽立之借條第三項則約定還款日期為土地出售予天童公司時，於土地尾款
    中扣還，其給付並無確定期限，參照上開法條規定，則被告亦僅於原告得請求返
    還而催告被告返還未果時，始負遲延責任。然原告並無法證明已於被告無法出賣
    土地予天童公司時，曾催告被告返還所借款項未果，依上說明，被告即無所謂遲
    延可言。則原告自亦不得向被告請求給付違約金，併此敘明。
二、綜上所述，原告與被告間就本件借款既已於事後合意免除有關利息約定部分之支
    付，且被告向原告借貸之本金亦因第三人王淑雲之代為清償，而經抵充完畢，則
    原告與被告間原金錢消費借貸契約之債之關係即歸消滅，原告自不得再本於該金
    錢消費借貸契約向被告請求返還借款本金二百八十一萬四千零七十一元及自八十
    九年十月三十一日起至清償日止，按附表所示利率分別計算之利息。從而，本件
    原告之訴為無理由，應予駁回。
三、原告之訴已經駁回，其假執行之聲請已失所附麗，應併駁回之。
四、因本案事證已臻明確，兩造其餘主張陳述及所提之證據，均毋庸再予審酌，附此
    敘明。
五、結論：本件原告之訴為無理由，依民事訴訟法第三百八十五條第一項前段、第七
    十八條，判決如主文。
中      華      民      國    九十二    年      一      月    二十三    日
                                臺灣桃園地方法院民事第一庭
~B法      官  黃若美
右為正本係照原本作成
如對本判決上訴，須於判決送達後廿日內向本院提出上訴狀
中      華      民      國    九十二    年      一      月    二十三    日
~B法院書記官  劉德壽


司法院資訊處製作；財團法人民間司法改革基金會備份。
